臺灣高等法院刑事判決　　　　　　 96年度上更(一)字第449號
上　訴　人
即　被　告　甲○○
指定辯護人　法律扶助鄭成東律師
上列上訴人因強盜等案件，不服臺灣板橋地方法院95年度訴緝字
第151號，中華民國95年12月8日第一審判決（起訴案號：臺灣板
橋地方法院檢察署93年度核退偵字第154號），提起上訴，判決
後經最高法院發回更審，本院更為判決如下：
    主  文
原判決撤銷。
甲○○攜帶兇器竊盜，因防護贓物、脫免逮捕，而當場施以強暴
，處有期徒刑捌年。
    事  實
一、甲○○於民國（下同）92年11月11日晚間7時25分許，帶同
    其不知情之孫女，及攜帶不知何人所有可供為兇器使用之美
    工刀一把，行經臺北縣蘆洲市○○路54號頂好超市旁時，見
    停放該處乙○○所有車牌號碼ARE-700號機車之腳踏板上置
    有乙○○、吳品萱（原名丙○○）所購火鍋食品1袋（內有
    火鍋料2份、沙茶醬1罐、火鍋肉片3盒、魚餃2盒、金針菇3
    包，價值約新臺幣750元）無人看管，認有機可趁，竟意圖
    為自己不法所有，將該袋火鍋食品拿起而竊取上開物品，甫
    得手欲離去之際，適為剛通過頂好超市進口閘門欲入內購之
    乙○○、吳品萱回頭觀望而察覺；乙○○、吳品萱見甲○○
    竊盜渠等所有火鍋食品隨即追出，並於距其機車停放處約10
    公尺處，始由乙○○攔住甲○○，乙○○遂質問甲○○為何
    拿走前開物品，並要求甲○○返還，因甲○○未予置理，仍
    執意攜前開火鍋食品一袋離去，乙○○旋即拉住甲○○衣領
    ，表明逮捕之意並欲帶同前往派出所處理；詎甲○○聞言，
    為達防護贓物、脫免逮捕之目的，竟基於傷害人身體之故意
    ，先徒手毆打乙○○，繼之從身上右口袋取出其隨身攜帶之
    美工刀1把，將刀刃推出美工刀塑膠殼後，朝乙○○、吳品
    萱揮舞，以此方式當場施強暴於乙○○、吳品萱，並使乙○○受有左側腹部裂傷（8×0.2公分）、左膝後膕裂傷（2×4
    公分）、右手背挫擦傷、臉部多處挫擦傷等傷害，及吳品萱
    受有左手中指傷害（對吳品萱傷害部分，業據吳品萱於偵查
    中撤回告訴）。嗣經乙○○將甲○○壓制在路旁機車坐墊上
    時，吳品萱旋即以所著木屐1枝上前敲落甲○○所持美工刀
    ，甲○○始為乙○○、吳品萱及路人王炳輝合力制伏後報警
    處理，並扣得甲○○所有之前開供本件犯行所用美工刀1把
    。
二、案經乙○○訴由臺北縣政府警察局蘆洲分局報告臺灣板橋地
    方法院檢察署檢察官偵查後起訴。
    理  由
一、證據能力部分：
  (一)證人即被害人乙○○、吳品萱於偵查中，就被告本案犯行向
    檢察官所為之陳述部分，雖均屬被告以外之人於審判外之言
    詞陳述，惟檢察官於偵訊前已踐行告知證人作證義務及偽證
    之處罰等具結程序，此觀偵訊筆錄所載及所附證人結文甚明
    （見93年度核退偵字第154號偵查卷第55至59頁），而上開
    證人係成年人，有完足之觀察、記憶及陳述能力，且經具結
    而檢察官亦無任何違法取供情事，前開證人所為之證述顯係
    出於自由意志，復查無「顯有不可信之情況」，依刑事訴訟
    法第159條之1第2項規定，為傳聞證據之例外，有證據能力
    。
  (二)次按被告以外之人（包括證人、鑑定人、告訴人、被害人及
    共同被告等）於審判外之陳述雖不符刑事訴訟法第159條之1
    至之4等四條之規定，而經當事人於審判程序同意作為證據
    ，法院審酌該言詞陳述或書面陳述作成時之情況，認為適當
    者，亦得為證據；當事人、代理人或辯護人於法院調查證據
    時，知有刑事訴訟法第159條第1項不得為證據之情形，而未
    於言詞辯論終結前聲明異議者，視為有前項之同意，同法第
    159條之5定有明文。查，證人王炳輝警詢中之供證，雖屬被
    告以外之人於審判外之言詞陳述，卷附被害人乙○○所提全
    民醫院92年11月11日出具之診斷證明書、贓物認領保管收據
    、翻拍現場照片，雖屬被告以外之人於審判外之書面陳述，
    且無符合同法第159條之1至之4等前4 條之情形，但證人吳
    國良、郭世杰等所為之上開警詢筆錄內容，及卷附被害人乙○○所提全民醫院92年11月11日出具之診斷證明書、贓物認
    領保管收據、翻拍現場照片，經本院當庭提示，被告或表示
    「沒意見」，或僅表示「沒有偷」，而未經當事人於言詞辯
    論終結對證據能力前聲明異議，是該等證言、證物，依刑事
    訴訟法第159條之5第2項規定，應具有證據能力。
二、訊據被告甲○○矢口否認有何前揭事實之犯行，在更審前辯
    稱：當時因同行小孫女要坐頂好超商前之兒童電動搖搖車，
    然搖搖車上置有火鍋料1袋，其方將該袋火鍋料提起欲置放
    一旁，即遭乙○○、吳品萱質問為何拿火鍋料，乙○○旋以
    徒手，吳品萱則持鞋子毆打，其因而被打到蹲在地上時，摸
    到地上有某物即持之揮舞，叫他們不要打，後來才知道所摸
    到的東西是美工刀，美工刀不是其所有，伊沒有竊取告訴人
    之火鍋料，伊若有為自己不法之所有而犯罪，也只不過是普
    通的竊盜行為，伊係基於防衛之意思而出手毆打告訴人，伊
    係不小心傷到告訴人，伊沒有強盜，伊與乙○○係互毆，並
    非為防護贓物及脫免逮捕云云。在本院辯稱：當時我沒有偷
    他的東西，也沒有搶他，當時有壹包東西放在搖搖車內，我
    只是要移開，我孫子要坐搖搖車，他們過來說我拿他們的東
    西，我要解釋他們不聽；他們把我打倒在地上，我要阻止他
    們繼續打我，我在地上摸到壹把美工刀等語。惟查：
  (一)本案被害人乙○○、吳品萱指述被偷之火鍋食品1袋，包括
    火鍋料2份、沙茶醬1罐、火鍋肉片3盒、魚餃2盒、金針菇3
    包，係於92年11月11日購自吳金枝經營之大量食品公司，價
    值約新臺幣750元乙節，業據證人吳金枝指在卷（見93年度
    核退偵字第154號卷第27頁、第28頁）。
  (二)證人王炳輝、吳品萱（原名丙○○）供證本案發生過程：
    1.證人王炳輝在原審具結供證：（檢察官問：現場有無看到
      一袋火鍋料？）有；（問：火鍋料是在哪裡看到？）是在
      機車上或哪裡；（問：現場有看到一個小女孩嗎？）有；
      ... 我本來在吃飯，我看到他們在扭打，沒有人過去制止
      ，只有我一個人過去，因為如果我不過去的話，很危險，
      因為被告拿著美工刀在跟對方打，對方流了很多血，我想
      過去把刀搶下來，所以我才不記得那個小女孩離火鍋料多
      遠；... （檢察官問：以你當時在現場時判斷，哪個人比
      較佔上風？）被告，因為再打下去會死人；... 我記得被
      告當時拿著刀，刀刃都已經出來了，而流血的那個被害人
      就是想要搶那把刀云云（見原審卷第94頁至第98頁）。
    2.證人吳品萱（原名丙○○）於檢察官偵查中以證人之身份
      具結證稱：當天我看到被告拿美工刀出來，他就猛割猛劃
      ，我就把我的木屐拖鞋舉起來，敲被告的頭、臉頰和手，
      被告也有試圖反手用美工刀要割我，因此有割到我的左手
      中指；被告的臉之所以流血，是因為我的拖鞋；美工刀之
      所以留在機車座墊上，是我從被告的手上敲掉的等語（見
      93年度核退偵字第154號卷第56頁、第57頁）。在原審又
      具結供證：（辯護人：92年11月11日晚上你是怎麼發現被
      告拿你的東西？）當天我們就去買火鍋料，買好後，因為
      沒有青菜，所以再到頂好超商買一些菜，之前我與乙○○
      是男女朋友，現在已經結婚了，我當時問乙○○東西放在
      機車上是否會被偷，他說不會，我當時已經進入超商，結
      果乙○○就跟我說機車那裡好像有人，他就先出去，我就
      慢慢跟上去；（問：你有無看到被告拿你的東西？）是乙○○看到，我也有看到，被告是右手拿著我們的火鍋料塑
      膠袋，另一隻手牽著小女孩；（問：被告是拿了就往前走
      還是怎麼樣？）被告拿走火鍋料的當時我沒有看到，但我
      有看到被告將塑膠袋拿在手中；（問：乙○○跑出去的時
      候，是否有用喊的？）沒有，他當時只是問被告為何要拿
      我們的東西，我當時的意思就是被告只要將東西還給我們
      就好了，乙○○就說為何要偷我們的東西，並說要去警察
      局，乙○○用手抓住被告的衣領，說走去警察局，結果被
      告就將東西丟在地上，然後手從口袋中拿出壹支美工刀；
      （問：你說被告拿美工刀出來之前，他有無打乙○○？）
      有，之前被告有先打乙○○一拳，所以乙○○才說走我們
      去警察局，也就是乙○○抓住被告衣領並說去警察局，被
      告就揮拳打他；（問：被告打你先生之後，你作什麼？）
      我當時是過去，看到被告拿美工刀亂畫，我當時靠過去，
      被告也拿美工刀對我亂畫，我拿起我穿著的鞋子，打被告
      的手，要把他手中的美工刀打下來，被告手中的美工刀就
      是我打下來的；... （檢察官問：被告對你先生攻擊時，
      他如何反應？）就是兩個人扭打，後來被告才拿美工刀；
      （問：是被告先打妳先生一拳之後，妳先生才說要警察局
      嗎？還是打第一拳之前就說要去警察局？）乙○○總共說
      了兩次要去警察局，第一次是在打第一拳之前就說了一次
      ，再被打之後又說了一次；（問：乙○○被打之後說了那
      次去警察局，才抓被告衣領？）是的；（問：被告第一拳
      之前乙○○說去警察局，乙○○的目的是要去警察局處理
      東西被偷之事？）是的，乙○○說如果東西不還的話，就
      去警察局處理；（問：被告揮拳打你先生，你是否有看到
      乙○○當時有去搶火鍋料嗎？當時我有看到，當時被告拿
      著火鍋料並牽著小孩，我先生問他為何要拿我們的東西，
      至於乙○○是否有要搶回東西的動作，我沒有印象；（問
      ：你有去搶那袋火鍋料嗎？）沒有；（問：你有看到妳先
      生拉住被告不讓他離開嗎？）有；（問：是在被告打他一
      拳之前還是之後？）是在打完第一拳之後等語（見原審卷
      第107頁至第109頁）。
  (三)次按告訴人、證人之陳述有部分前後不符，或相互間有所歧
    異時，究竟何者為可採，法院仍得本其自由心證予以斟酌，
    非謂一有不符或矛盾，即應認其全部均為不可採信；尤其關
    於行為動機、手段及結果等之細節方面，告訴人之指陳，難
    免故予誇大，證人之證言，有時亦有予渲染之可能；然其基
    本事實之陳述，若果與真實性無礙時，則仍非不得予以採信
    ，最高法院74年台上字第1599號著有判例。查：
    1.證人即被害人乙○○先後具結證稱：
      (1)於檢察官偵查中以證人之身份具結證稱：當天我的機車
        是停在頂好超市旁邊騎樓，大概是三民路和民族路的交
        叉處，大概是卷附照片再過去一點；我之所以可以看到
        被告竊取是因為超市的玻璃是透明的；火鍋料是我和吳
        品萱一起去買的，火鍋料就放在腳踏座上；我看到被告
        時他旁邊有一個小女孩；我有對被告說把火鍋料還給我
        ，但被告不肯；報警是扭打之中有別人報警；當時我對
        被告說，他拿我的東西，我要送他去派出所，被告就把
        火鍋料的袋子放到地上，是被告先出拳打我的臉，我出
        手抵擋，沒有擋住，扭打之中，我看到被告拿出一把美
        工刀，好像是右手，從褲袋中拿出美工刀，當時他的左
        手還牽著小女孩，我與他扭打中，小女孩就在旁邊哭；
        被告拿美工刀先劃我的臉，鼻子也有削到，腰和左膝蓋
        側邊也被劃到；我和被告扭打中有路人前來幫忙，將他
        制伏；約五分鐘，警員就來了；美工刀之所以在卷附照
        片之機車座墊上，是因為我將被告壓住，將他的手壓在
        座墊上，他的手拿著美工刀，吳小姐用拖鞋將美工刀敲
        掉，美工刀就留在機車座墊上；直到派出所員警前來拍
        照；火鍋料就是如卷附照片所示置於地上云云（見93年
        度核退偵字第154號卷第55頁、第56頁）。其中「我看
        到被告拿出一把美工刀，好像是右手，從褲袋中拿出美
        工刀」乙節，核與其在警詢中所指「他突然從右口袋拿
        出美工刀」等語，僅係使用描述之文字不同，其實際指
        稱之事實，並無不符、矛盾之處。
      (2)於原審證稱：（辯護人問：92年11月11日晚上7點多時
        ，是在哪裡發現被告拿你東西？）是我在蘆洲三民路頂
        好超商，我車上停在轉角處，我要進去購物，還沒有進
        去，在門口電動玻璃，就看到有人走，我才剛進去就發
        現有人拿我的東西；（問：你的車子距離你發現的地點
        ，距離多遠？）如同我現在坐的應訊席到辯護人坐的席
        位左側第一個位置的距離，大約三公尺左右；我看到發
        現之後，我馬上跑出來；他是從摩托車拎走我的東西，
        他還帶著小孩，東西我放在機車腳踏板處，東西是我買
        的火鍋料，是用塑膠袋裝著；（問：你看到被告只是拿
        起來嗎？）不是，他已經拿走了，因為我要出去還要繞
        過收銀台，所以被告已經離開原先我機車處拿著我的火
        鍋料塑膠袋走了快十公尺；（問：你發現之後，你如何
        處理？）我追出來之後，我就說先生你怎麼在摩托車上
        拿我的東西；（問：被告如何反應？）被告說「東西是
        你的嗎？」，我說如果不是我的，我幹嘛追出來，我並
        且要求被告只要把東西還我就好，但是被告不要；（問
        ：後來你們為何打起來？）因為被告不還我，我說那我
        們到派出所去處理，我要報警；然後被告就一拳往我臉
        上揮過來；... （問：你當天有被美工刀割到嗎？）在
        扭打當時我就被割傷兩、三刀；（問：那把美工刀是從
        何而來？）我不知道，我只看到被告手中拿著美工刀，
        至於他從何處拿出來，我不清楚；（問：你在扭打時，
        丙○○有無打被告？）因為丙○○看到被告拿刀子殺我
        ，她就用自己穿的類似木屐的鞋子脫下來打被告的手，
        我只記得當時她是用自己穿的鞋子脫下來其中壹支，至
        於另外一隻鞋子在哪裡我不記得了；... （檢察官問：
        當時你請被告還給你，你就說要報警，當時被告有無說
        什麼？）沒有說什麼就打我，我一跟他講說那我們找警
        察處理，他就揮拳打我；... （問：被告揮拳打你時，
        被告另外一隻手還牽著小女孩嗎？）我記得是那個小女
        孩一直拉著被告的褲角在哭而已；（問：你當時有無制
        止被告離開現場的動作？）我當時就是要當場把被告制
        止，不讓他離開，當時附近好像是檳榔攤也有幫忙來制
        止，也就是有幫忙動手來抓被告，來幫忙的人我也不認
        識，我印象中，我人已經慌了；... （審判長問：被告
        持美工刀砍你，砍中你哪個部位？）左腹部被砍中，縫
        了九針，右眼角被畫一刀，左膝蓋也被畫一刀；... 我
        那時確實有看到被告從右口袋拿出美工刀，我剛才陳述
        忘記被告從何處拿刀，是因為時隔太久忘記了，但應以
        警詢、偵查中所言為準，因那時印象最深刻；... （問
        ：當時被告所拿的美工刀是否就是扣案之刀子？）是的
        ；（問：你的機車距離小孩玩的遊樂器材，有多遠？證
        人答我的火鍋料是放在機車腳踏板上，那時我沒有注意
        機車與遊樂器材的距離；... （問：被告拿你的東西的
        時候，他的表情或行為如何？）被告走過我的機車之後
        ，又繞回來，當時我的人要進去購物，但我已經買的火
        鍋料放在外面，我怕東西被偷走，我一直回頭看，我看
        到被告往前走又走回來，我走進超商的第二道門之後，
        被告就將東西拿走了；（問：你有無與被告因為要拿回
        你的火鍋料而就塑膠袋發生拉扯？）我記得我有對他說
        東西還我，不然要報警，至於是否有出手搶回東西，我
        忘記了；我只記得被告揮拳打我，我們就打起來了等語
        （見原審卷第100頁至第105頁）。
      (3)在本院證稱：（審判長問：92年11月11日於本案案發現
        場，你是否於機車腳踏板擺設火鍋料等物？）是；（問
        ：當時被告是否確實有偷取你的物品？）當時我要進超
        商之前，我就看到他在那邊晃來晃去，我過去不到一分
        鐘，看到他在偷，我出來，看到他的手上拿我的東西，
        我就上前制止他，我就問他說你為何拿我的東西，他不
        承認，我還說如果不是我的東西，為何我要追出來，當
        時他還沒有拿美工刀，他還是不承認，我要他跟我去警
        察局，他就先揮拳打我，我才還手打他，我的眼鏡被打
        掉，扭打中，沒有看到他從哪個位置拿出美工刀；（問
        ：你為何於偵查中供述他從褲子的口袋拿出，又於原審
        說不知從何處拿出美工刀，經原審提示偵查筆錄後，又
        說他從右口袋拿出美工刀？你到底有無看到被告從何處
        拿出美工刀？）當時有看到他拿出美工刀，但是不知道
        從哪個位置；案發到現在已經事隔多年；我認為案發當
        時所言較為正確，是後來事隔很久才記不清楚云云（見
        本院96年11月1日審判筆錄）。
      (4)觀諸證人即被害人乙○○先後之供證，於檢察官偵查中
        即證稱：「我看到被告拿出一把美工刀，好像是右手，
        從褲袋中拿出美工刀」；此部分核與其在警詢中所指「
        他突然從右口袋拿出美工刀」等語，僅係使用描述之文
        字不同，其實際指稱之事實，並無不符、矛盾之處。嗣
        在原審交互詰問時雖曾一度供稱「（問：那把美工刀是
        從何而來？）我不知道，我只看到被告手中拿著美工刀
        ，至於他從何處拿出來，我不清楚」云云；然旋在同一
        庭訊中補充陳述「我那時確實有看到被告從右口袋拿出
        美工刀，我剛才陳述忘記被告從何處拿刀，是因為時隔
        太久忘記了，但應以警詢、偵查中所言為準，因那時印
        象最深刻」等語，有如前述。
    2.一般社會上偶發之暴行，核與有計畫之拍攝電影截然不同
      ，既非事前得以預見，又非事後可以將發生之場景重播；
      是以被害人對於檢警偵訊之某些問題，僅能依事後模糊或
      不確定之印象回答，乃情理之常；尚難以被害人對於被告
      之美工刀自何處取出乙節，有筆錄內容文字記載不同或暫
      時記憶不情之情事，即其指述不實；而不可採。
    3.本件因被告施暴，使乙○○受有左側腹部裂傷（8×0.2公
      分）、左膝後膕裂傷（2×4公分）、右手背挫擦傷、臉部
      多處挫擦傷等傷害，吳品萱則受有左手中指傷害等情，非
      但據證人即被害人乙○○、吳品萱結證在卷，復核與現場
      目擊證人王炳輝於原法院審理中證述之當時在案發現場吳
      品萱告知遭人竊取物品，其並見被告正持刀與乙○○扭打
      ，後被告遭壓制住，美工刀則掉落地面，其才上前幫忙制
      伏被告等情，亦無不合；此外，並有被害人乙○○所提出
      之全民醫院92年11月11日出具之診斷證明書在卷可稽，及
      現場遭警查獲之供本件犯行所用美工刀一把扣案可證。顯
      見被害人乙○○、吳品萱之上揭指述，並非出自誣陷、虛
      構。
    4.被害人乙○○在於檢察官偵查中雖曾證稱：從褲袋中拿出
      美工刀，當時他的左手還牽著小女孩云云。然依其供詞，
      僅係在表述「被告從褲袋中拿出美工刀當時，左手還牽著
      小女孩」之事實，並未敘及此後之扭打中被告左手仍繼續
      牽著小女孩云云。另據證人王炳輝在原審已具結供證：因
      為如果我不過去的話，很危險，因為被告拿著美工刀在跟
      對方打，對方流了很多血，我想過去把刀搶下來，所以我
      才不記得那個小女孩離火鍋料多遠等語。再參諸被告之辯
      解，其亦坦承持著某種物品胡亂揮武以對抗被害人乙○○
      ，此種狀況之施暴，單手亦可輕易為之；則被告縱使在取
      出美工刀後仍繼續牽著其孫女，亦不妨害其在防護贓物、
      脫免逮捕時，有持美工刀對被害人施暴之認定。
    5.被告之選任辯護人雖為被告辯稱：被害人既已進入超市，
      自無可能看見超市外有人行竊之情事，是被害之指述，應
      不可採云云。然被害人乙○○在於檢察官偵查中已明確證
      稱：我之所以可以看到被告竊取是因為超市的玻璃是透明
      的等語（見前筆錄）；而本案頂好超市進大門之側面確實
      有一大片落窗，可供由超市內對觀望，亦有本院至現場勘
      驗拍攝之照片附卷可稽；是被害人乙○○之上開指述亦屬
      可信。被告之選任辯護人此部分所辯，並無理由。
  (四)本案係因被告拿取被害人火鍋食品乙節發生爭執乙節，業據
    被告所坦承在卷，並有被害購買之火鍋料留置現場之照片在
    卷可憑；被告所辯解者僅係：當時有壹包東西放在搖搖車內
    ，因孫子要坐搖搖車，伊只是要移開云云。然查：
    1.證人即被害人乙○○已迭次指陳：所買火鍋料就放在機車
      腳踏座上等語。
    2.被害人在進入本案頂好超市之前，既已先至吳金枝經營之
      大量食品公司購得火鍋食品1袋，為免隨身攜帶進入頂好
      超市可能造成與該超市銷售物品之混淆；將該火鍋料暫時
      放置超市外，乃不得不為之適當決定。
    3.就被害人所騎乘之機車，與路邊不知何人擺設經營之搖搖
      車兩相比較，被害人將原已購得之火鍋食品暫放在自己所
      有之機車腳踏板上，非但可結省搬運該火鍋食品之時間，
      且可明確與他人所有物區分，自屬較為合理之抉擇。被告
      所辯：火鍋料係放在搖搖車內乙節，顯然違反常理。
    4.因之，被害人乙○○指陳：所買火鍋料就放在機車腳踏座
      上乙節，應可採信。被告所辯：當時有壹包東西放在搖搖
      車內，因孫子要坐搖搖車，我只是要移開等語，核與常理
      有悖，不足採信。
  (五)又被告案發當時確有帶一名小女孩同行乙節，為證人乙○○
    、吳品萱證述在卷，是被告辯稱當時有攜孫女同行，固為屬
    實。然被告係於距乙○○機車停放處約10公尺處，始由乙○○攔住，當時被告並非將火鍋料提起而已，而係已經拿走，
    因乙○○要出頂好超市尚須繞過櫃檯，所以追到被告時，被
    告已經離開原先置有火鍋料之機車停放處，並拿著乙○○的
    該袋火鍋料走了快10公尺等情，經證人乙○○於原審審理中
    證述綦詳在卷，茍非被告確有竊盜犯意，其何以將乙○○之
    火鍋料攜走前行約10公尺！足見被告前開辯稱並無竊盜犯意
    云云，容係卸責之詞，不足採信。
  (六)再被告遭乙○○攔阻質問為何拿走前開火鍋料物品，並要求
    返還時，因被告未予置理，仍執意攜前開火鍋食品一袋離去
    ，乙○○即拉住被告衣領，表明逮捕之意並欲同往派出所處
    理，詎被告聞言竟當場先徒手毆打乙○○，旋自右褲袋中取
    出其所有之美工刀1把朝乙○○、吳品萱揮舞，嗣經乙○○
    將被告壓制在路旁機車坐墊上時，吳品萱旋即以所著木屐1
    枝上前敲落被告所持美工刀，被告始為乙○○、吳品萱及路
    人王炳輝合力制伏後報警處理等情，經證人乙○○、吳品萱
    、王炳輝證述如前，足見被告乃於竊得火鍋料後，遭乙○○
    、吳品萱發現阻攔，復聽聞乙○○告知欲報警處理並表明逮
    捕之意時，為防護贓物、脫免逮捕，竟起意傷害，主動以徒
    手及所攜美工刀露出刀刃後揮刺乙○○、吳品萱成傷。況扣
    案美工刀1把刀刃甚為銳利，該刀刃原置於塑膠殼中，須經
    前推方露出刀刃，經勘驗無誤，並有扣案美工刀之相片附於
    偵查卷為憑（見93年度核退偵字第154號偵查卷第42頁），
    被告攜扣案美工刀在身，以其刀刃銳利觀之，衡情自無未將
    刀刃縮放於美工刀塑膠殼內即置於褲袋致己可成傷之虞之理
    ，即被告置於褲袋內之美工刀刀刃原先應係縮放於美工刀塑
    膠殼內，據此，茍被告並無傷害故意，其何以將原置於美工
    刀塑膠殼中之刀刃前推露出刀刃，並持以揮刺乙○○、吳品
    萱！果非基於為脫免逮捕、防護贓物而施強暴於乙○○、吳
    品萱之意，何以於聽聞乙○○告知欲報警處理並表明逮捕之
    意時，竟持美工刀揮刺乙○○、吳品萱！俱徵被告有傷害及
    竊盜因防護贓物、脫免逮捕而當場施強暴等犯行灼然甚明，
    其前開所辯容係事後卸責之詞，不足採信。
  (七)被告在原審辯稱：其係在事發處之頂好超市倉庫內拿到該把
    美工云云。然據惠康百貨股份限公司於96年7月25日以惠財
    96年第41號函答覆略以：針對被告甲○○聲稱其使用之美工
    刀乙把，係本公司三民店（臺北縣蘆洲市○○路54號）頂好
    超市倉庫取得等語，本公司研判應無可能，因為三民店之倉
    庫是位於二樓，一般民眾不太可能自行上樓取二樓倉庫中之
    物品云云，有該文附在本院卷可稽。次據本院至現場勘驗結
    果，發見頂好超市一樓側門雖亦有倉庫之送貨區乙處，然距
    本發生地尚有20尺之遠，有勘驗筆錄在卷可憑。即被告於本
    院查證後，亦已在最後審理期日改稱：是在倉庫前面的地上
    拿的；可能是我請人家寫狀，那個人寫錯了等語（見本院96
    年11月1日審判筆錄）。是被告在原審所辯：其係在事發處
    之頂好超市倉庫內拿到該把美工乙節，毫無相關資料可為佐
    證，顯係臨訟編撰卸責之詞，委無足採。與被告之此部分辯
    解相比較，被害人乙○○前開供證：從身上右口袋取出之美
    工刀1把等語；應無不可採信之處。從而，本件扣案之美工
    刀係被告隨身所攜帶，亦可認定。
  (八)被告在原審雖又辯稱：警詢時警員曾一同觀看頂好超市之監
    視錄影帶，並沒有看到其偷竊或是靠近被害人之機車，且當
    時並沒有看到目擊者，警員即告知被害人可以去找二名證人
    云云；並聲請調閱案發現場之監視錄影帶播放勘驗，以明被
    告有無加重準強盜犯行。然查：
    1.據臺北縣政府警察局蘆洲分局95年9月12日北縣盧警刑字
      第0950028364號函略以：經員警勘查臺北縣蘆洲市○○路
      54號頂好超市附近，未有裝置道路監視器云云。又以96年
      8月1日以北縣盧警刑字第0960022677號函略以：本分局偵
      案甲○○涉嫌強盜案，於調查警詢中未有員警陪同嫌犯甲○○觀看案發頂好超市之監視錄影帶等語。有上揭函附於
      原審及本院卷可考。
    2.經本院至現場勘驗頂好超市之監視錄影裝設情形，見現場
      僅有大門進口有裝設監視錄影鏡頭，用監看大門進口人員
      出入情形；本案發生地之頂好超市側面並未裝置監視錄影
      設備，有勘驗筆錄及現場照片在卷可證。
    3.是被告在原審所辯：警詢時警員曾一同觀看頂好超市之監
      視錄影帶，並沒有看到其偷竊或是靠近被害人之機車等語
      ；亦非屬實。
  (九)刑法所謂之「正當防衛」，係以對於現在不法之侵害，而出
    於防衛自己或他人權利之行為為要件。因之正當防衛，必對
    現在之不法侵害，始能成立，若侵害已成過去，或預料有侵
    害而侵害尚屬未來，則其加害行為，自無成立正當防衛之可
    言。至彼此互毆，又必以一方初無傷人之行為，因排除對方
    不法之侵害而加以還擊，始得以正當防衛論，最高法院30年
    上字第1040號著有判例。又現行犯，不問何人得逕行逮捕之
    。犯罪在實施中或實施後即時發覺者，為現行犯。又無偵查
    犯罪權限之人逮捕現行犯者，應即送交檢察官、司法警察官
    或司法警察，刑事訴訟法第88條第1項、第2項、第92條第1
    項分別定有明文。查，被告係因竊取告訴人之物，當場經告
    訴人發覺，被告係屬現行犯，告訴人乙○○逮捕被告欲送往
    警局時，其所為之逮捕行為，揆諸前揭法律之規定，係依法
    之行為，並非現在不法之侵害，被告前揭主張正當防衛尚無
    可採，被告前揭之所辯，無非卸責之詞，不足採信，
  (十)本件事證明確，被告之犯行堪以認定。
三、論罪法條：
  (一)按行為後法律有變更者，適用行為時之法律，但行為後之法
    律有利於行為人者，適用最有利於行為人之法律，修正後刑
    法第2條第1項定有明文。此條規定係規範行為後法律變更所
    生新舊法律比較適用之準據法，本身尚無新舊法比較之問題
    ，於新法施行後，應一律適用新法第2條第1項之規定，為「
    從舊從輕」之比較，先予敘明。再按本次法律變更，比較時
    應就罪刑有關之共犯、未遂犯、想像競合犯、牽連犯、連續
    犯、結合犯，以及累犯加重、自首減輕暨其他法定加減原因
    （如身分加減）與加減例等一切情形，綜其全部罪刑之結果
    而為比較（最高法院95年5月23日95年度第8次刑庭會議決議
    參照）。又被告行為後，刑法業於94年2月2日經總統以華總
    一義字第09400014901號令修正公布，並於95年7月1日施行
    。其中：
    1.於94年1月7日修正公布並於95年7月1日施行之新刑法第33
      條第5款規定：「主刑之種類如下：五罰金：新臺幣1,000
      元以上，以百元計算之」。刑法施行法第1條之1規定：「
      中華民國94年1月7日刑法修正施行後，刑法分則編所定罰
      金之貨幣單位為新臺幣。94年1月7日刑法修正時，刑法分
      則編未修正之條文定有罰金者，自94年1月7日刑法修正施
      行後，就其所定數額提高為三十倍。但72年6月26日至94
      年1月7日新增或修正之條文，就其所定數額提高為三倍。
      」。經比較修正前、後關於科處罰金刑之最低刑度規定，
      自應以被告行為時之修正前法律較有利於被告。
    2.又，被告行為後，刑法第55條關於牽連犯之規定業經修正
      刪除，依刪除刑法第55條牽連犯之新法，則被告本案犯行
      應分論併罰，自應以被告行為時之修正前刑法55條之規定
      較有利於被告。
    3.綜上比較，依新修正刑法第2條第1項前段之規定，自應整
      體適用修正前刑法之有關規定。
  (二)次按刑法第329條之以強盜論，即以強盜罪相當條文處罰之
    意，並非專以第328條第1項之強盜論。故第330條所謂犯強
    盜罪，不僅指自始犯強盜者而言，即依第329條以強盜論者
    亦包括之，如此項準強盜有第321條第1項各款情形之一，自
    應依第330條論處（最高法院55年臺上字第1286號判例意旨
    可供參照）。次按刑法第321條第1項第3款所謂兇器，凡於
    人之生命身體之安全，易生危險者均屬之，且攜帶兇器行竊
    ，只需行竊時攜帶具有危險性之兇器為已足，並不以主觀上
    有以該兇器行兇之意圖為必要（最高法院亦著有70年度臺上
    字第6110號判決、71年度臺上字第728號判決意旨參照）。
    查，扣案美工刀刀刃部分甚為銳利，為金屬製材，有該美工
    刀扣案可證，且被害人乙○○並因遭被告持之揮刺受有如事
    實欄所述傷害，顯見該等美工刀客觀上足以危害他人生命、
    身體、健康安全，自屬刑法第321條第1項第3款所謂兇器，
    是被告於行竊之際攜帶該等兇器，已符合刑法第321條第1項
    第3款之情形；其復於遭乙○○逮捕時，為達脫免逮捕、防
    護贓物之目的，竟基於傷害故意持前開美工刀傷害乙○○，
    及對乙○○、吳品萱施以強暴並使之成傷，依同法第329 條
    之規定，應以強盜論。核被告所為，傷害乙○○部分係犯刑
    法第277條第1項之傷害罪。又其犯刑法第329條之竊盜，因
    防護贓物、脫免逮捕，而當場施以強暴之準強盜罪，且具有
    同法第321條第1項第3款攜帶兇器犯竊盜罪情事，而應依同
    法第330條第1項之加重強盜罪論處；其為脫免逮捕、防護贓
    物而以1行為對乙○○、吳品萱為事實欄所述強暴行為，為
    想像競合犯，應依修正前刑法第55條前段從一重處斷。
  (三)被告所犯傷害罪及及加重準強盜罪，2罪間有方法、目的之
    牽連關係，爰依修正前刑法第55條規定，從一重之加重準強
    盜罪處斷。
三、原審據以論罪科刑，固非無見。惟查，被告犯本案時雖攜帶
    有可供為兇器使用之美工刀一把，然該美工刀並不能證明係
    被告所有；原審併依刑法第38條第1項第2款宣告沒收，自有
    未當。被告之上訴意旨否認犯罪執以指摘原判決不當，雖無
    理由，然原判決既有上揭可議之處，仍屬無可維持，應由本
    院將原判決撤銷改判。爰審酌被告犯罪之動機在牟取不法財
    物，其犯本件所持之美工刀甚為銳利，被告於竊行遭人發覺
    攔阻，竟仍執意離去且肆意持之揮刺乙○○、吳品萱，致乙○○受有左側腹部裂傷（8×0.2公分）、左膝後膕裂傷（2
    ×4公分）、右手背挫擦傷、臉部多處挫擦傷等傷害，吳品
    萱則受有左手中指等傷害，對被害人所造成之損害，被告之
    品行、智識程度，及被告犯後在本院審理中猶飾詞卸責，絲
    毫未見悔意之態度等一切情狀，量處如主文所示之刑。末查
    ，被告犯本案時雖攜帶有可供為兇器使用之美工刀一把，然
    該美工刀並不能證明係被告所有；本院因認毋傭併予宣告沒
    收，附此敘明。
據上論斷，應依刑事訴訟法第369條第1項前段、第364條、第299
條第1項前段，刑法第2條第1項前段、第55條、第321條第1項第3
款、第329條、第330條第1項、第277條第1項，修正前刑法第55
條後段、第33條第5款，罰金罰鍰提高標準條例第1條前段，判決
如主文。
本案經檢察官陳玉珍到庭執行職務。
中　　華　　民　　國　　96　　年　　11　　月　　29　　日
                  刑事第十庭    審判長法　官 楊炳禎
                                      法　官 朱光仁
                                      法　官 陳博志
以上正本證明與原本無異。
如不服本判決，應於收受送達後十日內向本院提出上訴書狀，其
未敘述上訴之理由者並得於提起上訴後十日內向本院補提理由書
（均須按他造當事人之人數附繕本）。
                                      書記官 陳嘉文
中　　華　　民　　國　　96　　年　　12　　月　　6 　　日
附錄：本案論罪科刑法條全文
中華民國刑法第330條（加重強盜罪）
犯強盜罪而有第321條第1項各款情形之一者，處7年以上有期徒
刑。
前項之未遂犯罰之。
中華民國刑法第329條（準強盜罪）
竊盜或搶奪，因防護贓物、脫免逮捕或湮滅罪證，而當場施以強
暴脅迫者，以強盜論。
